【裁判字號】    97,訴,534
【裁判日期】    980710
【裁判案由】    清償借款
【裁判全文】
臺灣新竹地方法院民事判決               97年度訴字第534號
原      告  乙○○
訴訟代理人  戴愛芬律師
被      告  丙○○
上列當事人間清償借款事件，本院於民國98年6月24日辯論終結
，判決如下：
    主  文
被告應給付原告新臺幣壹佰伍拾玖萬肆仟元，自民國九十六年七
月五日起至清償日止，按年利率百分之五計算之利息。
原告其餘之訴駁回。
訴訟費用由被告負擔百分之八十八，餘由原告負擔。
本判決第一項於原告以新臺幣伍拾萬壹仟佰拾元為被告
供擔保後得假執行。
原告其餘假執行之聲請駁回。
    事實及理由
一、程序方面：被告經合法通知，未於最後一次言詞辯論期日到
    場，核無民事訴訟法第386條各款所列情形，爰依原告之聲
    請，由其一造辯論而為判決。
二、原告起訴主張：
（一）緣原告為訴外人甲○○即王振聲（下稱甲○○）之母，而
      甲○○與被告原為夫妻關係，兩人因個性不合而於民國93
      年12月21日離婚，有93年12月21日甲○○與被告所簽立之
      離婚協議書（下稱系爭離婚協議書）可憑。而被告於前開
      婚姻關係存續期間，曾向原告借款新臺幣（下同）180萬
      元，從未返還予原告，被告為清償對原告之前開借款，曾
      於系爭離婚協議書約定被告以每月匯款6萬元至原告於郵
      局帳戶之方式，分期返還被告所積欠原告之金額。然被告
      於94年2月5日起迄今，從未匯入任何款項予原告，有原告
      之存摺可憑，顯見被告對原告仍有180萬元之借款債務，
      尚未清償，而原告曾多次向被告催討，被告皆置之不理，
      亦未清償。
（二）被告雖主張渠已清償所有借款，並將供擔保之本票取回撕
      毀云云。然查：
   1、本件被告就渠與原告間存有系爭180萬元借款之事實並不
      爭執，而抗辯渠已清償所有借款等語，被告自應就該清償
      之事實負舉證責任。本件被告就其主張已清償之情事，僅
      提出渠自行書寫之記錄帳為佐，並未提出匯款證明或任何
      足以證明清償之資料以證其言，原告否認該記錄帳之實質
      真正。且被告就渠清償之方式，先是主張「係將錢交給其
      前夫甲○○」（參本院97年11月11日言詞辯論筆錄），復
      又改口稱「有時在車站交給原告，有時從新竹郵局匯款」
      （參本院97年12月11日言詞辯論筆錄），前後齟齬，已難
      採信，更遑論原告之帳戶內查無任何由被告匯入之款項
      ，原告亦未曾經由甲○○處收到任何還款，足見被告並未
      清償任何借款予原告，被告主張，顯無理由。
   2、又原告所交付之借款180萬元係原告賣房子所得價金，被
      告說會給原告1個月5萬元利息，原告即交給被告管理，當
      初是借被告的，款項是甲○○交給被告。且原告未曾見過
      被告開立之30張本票，本票均是開給甲○○，放在甲○○
      處，甲○○有說被告有開立30張本票，當初約好錢要直接
      匯入原告帳戶。此筆金錢是甲○○與被告在清算，甲○○
      未給予原告任何款項，所以原告認為被告尚未清償借款。
      至被告所稱自91年8月至93年12月21日間之債權債務與本
      案無關，且原告不可能向被告表示不需償還系爭借款。
（三）證人即原告之子甲○○於本院證述與事實不符，亦無足以
      證明被告確有清償借款之事實：
   1、依據本院函查原告帳戶之交易明細資料可知，原告帳戶內
      無摺存款之經辦郵局除了新竹市之郵局外，尚有恆春、龍
      潭、基隆等地，顯見以無摺存款方式將現金存入原告帳戶
      內存款，並非僅來自新竹市地區，故甲○○證述原告帳戶
      內各筆無摺存款皆係在新竹市之郵局經辦，且全為被告所
      存入等語，顯與事實不符。又據該交易明細資料可知，原
      告帳戶內無摺存款之經辦局位於新竹市之郵局，僅有「新
      竹復中里郵局」以及「新竹民主路郵局」兩家，而該兩家
      郵局係位於新竹市東區，與甲○○所述「新竹市○○路與
      西大路附近」之位置，相距甚遠，故由該交易資料可知，
      原告帳戶內之無摺存款，絕非被告所存入，被告主張其曾
      以匯款方式清償系爭180萬元之借款，應無所據。
   2、又甲○○及被告皆雖陳述原告曾直接與被告約在火車站，
      找被告拿錢云云，然原告從未至火車站向被告收取清償之
      借款，原告否認甲○○及被告此部分之陳述。況且，甲○
      ○並未曾親眼見到被告於火車站交付現金予原告，該情形
      皆是被告所告知乙節，亦經甲○○證述甚詳，故甲○○證
      述「被告曾交付現金予原告」等語，僅是聽聞被告單方面
      之說詞，並非事實，亦無足以證明被告曾以交付現金之方
      式清償系爭180萬元之借款，被告以此主張曾清償借款予
      原告，並無理由。
（四）綜上所陳，原告之訴為有理由，為此爰依消費借貸之法律
      關係提起本件訴訟，請求被告如數清償。並聲明：（一）
      被告應返還原告180萬元，及自96年7月5日起至清償日止
      ，按年息百分之五計算之利息。（二）原告願供擔保，請
      准宣告假執行。（三）訴訟費用由被告負擔。
三、被告未於最後言詞辯論期日到場，據其先前到庭所為聲明，
    陳述如下：
（一）原告於91年8月將賣屋所得166萬元寄放被告處，原告並同
      意166萬元用以支付被告個人債務，並非被告向原告所借
      ，原告更表示不會向被告追討此筆金錢；再者，被告與訴
      外人甲○○確實於離婚協議書確認並簽立此180萬元債務
      ，被告對於離婚協議書之形式不爭執，惟離婚協議書所載
      欠負原告之金額並未達180萬元，應僅欠負166萬元，蓋原
      告賣房子後僅剩166萬元，當時被告簽離婚協議書只想快
      點離婚，未注意其上所載之金額。又簽立離婚協議書當時
      被告開立30張本票，所以被告認為誰取得本票，被告就將
      錢交付給誰，而本票為甲○○持有，所以被告將錢交予甲
      ○○，其中被告亦給予原告70、80萬元，所交付之金錢已
      超過180萬元，且訴外人甲○○於離婚後即95年間曾向被
      告表示，因婚姻期間甲○○欠被告比較多，被告欠負原告
      之債務餘額會由甲○○清償，因此，甲○○便將被告簽發
      之30張本票返還予被告，被告實已清償所有借款，並撕毀
      本票。況被告縱未清償全部債務，惟自91年8月起至95年6
      月止，被告連本金含利息亦已清償96萬4千元，因此僅剩
      下69萬6千元尚未清償。
（二）又被告還款方式有時是原告坐火車至新竹，路上撥打電話
      給被告，稱伊沒錢吃飯，要被告給予金錢，被告就在車站
      以現金交予原告，且帶原告去吃飯；有時從郵局匯款至離
      婚協議書上所載之帳戶，均係於新竹郵局匯款，剛開始每
      個月匯予2、3萬元，金額有5千到3萬不等，次數已不復記
      憶，沒有收據，被告同時將匯款單交予甲○○，所以匯款
      單亦不在被告手上。而匯款部分係被告請被告兒子陳立緯
      幫忙，由陳立緯將現金以無摺存款方式匯入原告帳戶，所
      以被告並不清楚如何匯款。
（三）為此聲明：請求駁回原告之訴，訴訟費用由原告負擔。
四、本院之判斷：
（一）本件不爭執事項如下：
   1、被告與原告之子甲○○於93年12月21日簽立離婚協議書，
      該協議書第三點約定「乙方 (即被告)自甲方母親 (即原
      告)借貸之金額，即新台幣180萬元整 (含利息)，請在96
      年7 月5日以前償還。償還方式：由乙方開立30張本票每
      張新台幣6萬元，於民國94年2月5日起至96年7月5日止，
      以每月匯款於郵政存簿000-0000000-0000000乙○○帳戶
      （下稱系爭原告帳戶）內，乙方以存根收據換回所開立之
      本票」。
   2、原告委託甲○○處理兩造之借貸事項，被告所開立擔保原
      告上開180萬元債權之30張本票，均交甲○○代原告保管
      ，甲○○於94年間將本票全部歸還被告。
（二）本件經本院協同兩造整理爭點如下：1、兩造於93年12月
      21日起成立之借貸契約，借貸金額為多少？2、被告是否
      已清償原告180萬元？茲詳述於後。
（三）兩造於93年12月21日成立之借貸契約，借貸金額為180萬
      元，說明如下：
   1、查原告主張原告為訴外人甲○○即王振聲（下稱甲○○）
      之母，而甲○○與被告原為夫妻關係，兩造於此婚姻關係
      存續期間成立借貸契約，原告本件所交付之借款係原告於
      91 年間賣房子所得之全部價金，並由訴外人甲○○代原
      告與被告處理兩造間之借貸關係一情，均為兩造不爭執，
      且被告自認原告於91年8月間確實有交付166萬元賣屋所得
      價金予原告，堪認兩造於91年8月間即成立166萬元之借貸
      關係，且由原告委託訴外人甲○○處理兩造借貸事項。再
      查，訴外人甲○○與被告於93年12月21日離婚，並簽立系
      爭離婚協議書，於系爭離婚協議書第三項註明「乙方（即
      被告）自甲方母親（即原告）借貸之金額，即新臺幣180
      萬元整（含利息），請在96年7月5日以前償還。償還方式
      ：由乙方開立30張本票，每張新臺幣陸萬元正於民國94年
      2月5日起至96年7月5日止，以每月匯款於郵政存簿000-00
      00000-0000000乙○○帳戶內，乙方於存根收據換回所開
      立之本票。」一節，為兩造不爭執，且有被告戶籍謄本、
      93 年12月21日離婚協議書影本附卷可憑，堪認為真實。
   2、被告辯稱系爭離婚協議書所載欠負原告之金額實際上應僅
      欠負166萬元，並未達180萬元，蓋原告借予被告之本件借
      貸款係源自於原告91年8月間賣屋所得166萬元之價金，原
      告91年間將上開166萬元寄放被告處，而被告於簽離婚協
      議書只想快點離婚，未注意其上所載之金額云云。惟按因
      清償債務而對於債權人負擔新債務者，除當事人另有意思
      表示外，若新債務不履行時，其舊債務仍不消滅，民法第
      320條定有明文，又觀之系爭離婚協議書第三項約定「乙
      方（即被告）自甲方母親（即原告）借貸之金額，即新臺
      幣180萬元整（含利息），請在96年7月5日以前償還」字
      樣，以及證人即原告之子甲○○於本院證述：「（問：既
      然被告取的180萬元還款後還要在離婚協議書上記載180萬
      元？）答：當時賣掉房子後實際上我們只拿166萬元，陸
      續有還款，直到離婚當時經被告結算還有180萬元尚未清
      償，所以才有這樣約定。」，足見系爭離婚協議書約定18
      0萬元之金額是兩造針對91年8月間成立之借貸契約內容，
      雙方重新確認欠款金額及付款期限，揆諸上開法條意旨，
      系爭離婚協議書第三項約定即屬被告結算先前之舊債務，
      負擔新債務以清償舊債務之新債清償。況查系爭離婚協議
      書為被告親自撰寫再交由原告之子即訴外人甲○○簽立，
      此有證人甲○○到庭證述屬實，且被告形式上不爭執其真
      正性，顯見被告對於系爭離婚協議書內容知之甚詳，況且
      離婚乃人生大事，被告辯稱未注意系爭離婚協議書上所載
      之金額，與常情相違，實非可採。綜上，系爭借款既然經
      兩造於93年12月21日確認無誤，並重新約定借款金額為18
      0萬元於系爭離婚協議書內，自得拘束兩造，被告辯稱兩
      造於93年12月21日僅成立166萬元之借貸契約，實乃事後
      卸責之詞，要無可採。
（四）被告僅清償原告20萬6,000元。
   1、查被告主張其還款方式之一是從新竹地區之郵局以無摺存
      款方式將現金匯入離婚協議書上所指定之原告帳戶，金額
      不等，次數已不復記憶，沒有收據，被告同時將匯款單交
      予甲○○，所以匯款單亦不在被告手上等語，核與證人即
      原告之子甲○○於本院證述：「（問：本票現在何處？）
      答：..... 被告有時還款匯到原告戶頭，有時原告需要金
      錢時會直接找被告拿錢.... 」、「（問：實際上是否知
      悉被告何時匯款或現金交付方式給原告？）答：被告拿匯
      款單給我看，我有核對過但金額不到一半。」等語相符，
      足見被告為清償原告債務有於新竹地區郵局匯款至系爭原
      告帳戶之事實為真。再參以原告於本院開庭數次詢問有關
      系爭原告帳戶中匯款金額來源時，均自承系爭郵局帳戶自
      94年2月4日起僅有原告參與的龍潭教會、高雄地區的親人
      以及老人年金會將現金匯入此帳戶以接濟原告等語，以及
      證人即原告之子甲○○於本院證述：「（問：（提示原告
      系爭帳戶），帳戶交易明細，請證人可否指出那幾筆由被
      告匯款？）答：應該都是我前妻匯的。」、「（問：理由
      為何？）答：被告在新竹市中心的郵局匯的，因為沒人會
      匯錢給原告。」等語，益證94年2月4日以後由新竹地區郵
      局匯入系爭原告帳戶之金額，均為被告履行系爭離婚協議
      書約定以清償原告借款而匯入。繼查，系爭原告帳戶於94
      年2月1日至96年7月31日止間總共有11筆自新竹地區郵局
      匯入、金額為5,000元至3萬元不等之匯款紀錄，金額總計
      19萬5,000元（計算式如下：2萬元+3萬元+5,000元+1萬5,
      000元+1萬5,000元+1萬5,000元+1萬5,000元+3萬元+2萬元
      +1萬5,000元+1萬5,000元），此經本院依職權向中華郵政
      股份有限公司中壢郵局函調系爭原告帳戶之交易往來明細
      及郵局局號表核對無誤、附卷可稽。至於原告於本院最後
      一次言詞辯論開庭時改口辯稱新竹地區郵局所匯入之金額
      乃原告之子甲○○給予之生活費，然此與證人即原告之子
      甲○○到庭證述不符，且衡諸被告已經與原告之子即甲○
      ○離婚，對原告並無扶養義務，又何須匯款至原告帳戶，
      充作甲○○給予原告之生活費，原告此部份主張，自非可
      採。從而，被告以郵局匯款到系爭原告帳戶之方式已清償
      原告19萬5,000元，堪予認定。
   2、次查，被告主張離婚後原告有時會坐車到新竹，被告在新
      竹火車站以現金交予原告，且帶原告去吃飯一情，為原告
      所不爭執，並於本院開庭時自認被告在新竹火車站曾交付
      3,00 0元2次及5,000元1次之事實，是認被告於離婚後，
      除匯款外另有在新竹火車站交付原告現金一情，應非虛構
      ，然而被告確切交付原告現金之金額及次數，仍應由主張
      對其有利事項之被告負舉證責任，被告未提出證據以實其
      說前，本院僅能在原告自認範圍內，認定被告於離婚後確
      有交付1萬1,000元（計算式如下：3,000元x2+5,000元）
      之現金予原告。又原告主張上開於新竹火車站交付之現金
      是被告給原告之生活費用，並非還款云云，惟查被告給付
      原告現金當時，業與原告之子甲○○離婚，被告既非原告
      之媳婦，對原告自無扶養義務，原告上開主張要無可採，
      從而，被告主張上開1萬1,000元之現金交付係為清償原告
      借款，應信屬實。
   3、末按當事人主張有利於己之事實者，就其事實有舉證之責
      任。但法律別有規定，或依其情形顯失公平者，不在此限
      ，此為民事訴訟法第277條所明定。查被告主張已經清償
      原告超過180萬元，縱使尚有欠款，訴外人甲○○於95年
      間曾承諾，由其清償被告欠負原告之債務餘額，甲○○始
      將被告所開立之本票交還予被告等節，既為原告所否認，
      揆之上開規定，被告即應就此有利於己之事實，負舉證責
      任，然被告自始既未積極舉證以實其說，其空言主張自不
      足採。況依證人甲○○到庭證述，會將本票還給被告係出
      於證人不希望兩造關係鬧僵，才會將本票全部交還被告等
      語，益證證人甲○○雖將被告開立之本票返還被告，但與
      被告是否清償原告180萬元乃屬二事，是被告上開抗辯及
      主張，尚非有據，殊非可採。
 （五）綜上，兩造於93年12月21日重新簽立180萬元之借貸契約
       ，被告以匯款至原告郵局帳號方式清償原告19萬5,000元
       ，又以現金清償原告1萬1,000元，總計20萬6,000元，因
       此被告目前尚積欠原告159萬4,000元。
五、末按給付有確定期限者，債務人自期限屆滿時起，負遲延責
    任；給付無確定期限者，債務人於債權人得請求給付時，經
    其催告而未為給付，自受催告時起，負遲延責任，其經債權
    人起訴而送達訴狀，或依督促程序送達支付命令，或為其他
    相類之行為者，與催告有同一之效力；遲延之債務，以支付
    金錢為標的者，債權人得請求依法定利率計算之遲延利息；
    應付利息之債務，其利率未經約定，亦無法律可據者，週年
    利率為百分之5，民法第229條第1項、第2項、第233條第1項
    前段、第203條亦有明文。經查，被告負有清償原告全部借
    款之義務，且逾清償期限即96年7月5日，已如前述，從而，
    原告本於被告承認借款債務之系爭借據之法律關係，請求被
    告給付原告借款159萬4,000元，及自96年7月5日起至清償日
    止，按年息百分之5計算之利息，於法有據，應予准許，逾
    此部分之請求，則屬無據，難予准許，應予駁回。
六、假執行之宣告：本件原告陳明願供擔保，請求准予宣告假執
    行，於原告勝訴部分，核無不合，爰酌定相當之擔保准許之
    。至於原告敗訴部分，假執行之請求失所附麗，應併予駁回
    。
七、本件判決基礎已臻明確，兩造其餘攻擊防禦方法，經審酌後
    ，認均與判決結果不生影響，爰不一一論述。
八、據上論結，本件原告之訴一部有理由，一部無理由，爰依民
    事訴訟法第385條第1項前段、第79條、第390條第2項，判決
    如主文。
中    華    民    國    98    年    7    月    10     日
                  民事第二庭    審判長法  官  蔡孟芳
                                      法  官  彭淑苑
                                      法  官  羅惠雯
以上正本係照原本作成。
如對本判決上訴，須於判決送達後20日內向本院提出上訴狀。
中    華    民    國    98    年    7    月    10     日
                                      書記官  黃伊婕


司法院資訊處製作；財團法人民間司法改革基金會備份。
